【裁判字號】    98,交上易,80
【裁判日期】    981217
【裁判案由】    過失致死
【裁判全文】
臺灣高等法院臺南分院刑事判決        98年度交上易字第80號
上  訴  人  臺灣嘉義地方法院檢察署檢察官
被      告  甲○○
選任辯護人  湯光民律師
上列上訴人因被告過失致死案件，不服臺灣嘉義地方法院97年度
交易字第129號中華民國97年12月17日第一審判決（起訴案號：
臺灣嘉義地方法院檢察署97年度偵續字第17號），提起上訴，本
院判決如下：
    主  文
上訴駁回。
    理  由
一、公訴意旨略以：被告甲○○於民國95年10月21日下午3時45
    分許，駕駛車牌號碼2868-LS號自用小客車，沿嘉義市○○
    路○段由東往西方向行駛，途經該路與新民路交岔路口時，
    本應注意「汽車行駛時，駕駛人應注意車前狀況，並隨時採
    取必要之安全措施」之規定，而當時天候晴朗，日間自然光
    線、視線良好，柏油路面乾燥、無障礙及其他缺陷；又依其
    智識、能力，亦無不能注意之情事，竟疏未注意呂陳春梅騎
    車牌號碼TLD-561號輕型機車沿世賢路東往西慢車道逆向由
    西往東方向行駛（按應係自下述之聯絡道逆向由西北往東南
    方向騎駛）至該處，被告閃避不及與呂陳春梅上開機車發生
    碰撞，呂陳春梅當場人車倒地，因而受有頭部外傷合併顱內
    出血之傷害，經送醫急救後，延至同年月23日因傷害不治而
    死亡，因認被告涉犯刑法第276條第1項之過失致人於死罪嫌
    云云。
二、按犯罪事實應依證據認定之，無證據不得認定犯罪事實；不
    能證明被告犯罪者，應諭知無罪之判決，刑事訴訟法第154
    條第2項、第301條第1項分別定有明文。事實之認定，應憑
    證據，如未能發現相當證據，或證據不足以證明，自不能以
    推測或擬制之方法，為裁判基礎，且認定犯罪事實所憑之證
    據，雖不以直接證據為限，間接證據亦包括在內，然而無論
    直接證據或間接證據，其為訴訟上之證明，須於通常一般之
    人均不致有所懷疑，而得確信其為真實之程度者，始得據為
    有罪之認定，倘其證明尚未達到此一程度，而有合理懷疑存
    在，無從使事實審法院得有罪之確信時，即應諭知被告無罪
    之判決（最高法院40年臺上字第86號、76年臺上字第4986號
    判例可資參照）。再刑法所謂之過失，係指行為人依客觀情
    狀及其個人可期待之條件，負有義務應施以注意卻怠於為之
    ，因而對於構成要件之實現無所認識之謂。過失犯罪之構成
    要件，行為人須有違背注意誡命之行為不法，亦即行為人就
    犯罪結果之發生，依其情節應注意，並能注意，而不注意者
    ，始克相當；若事出突然，猝不及防，依當時客觀情形，不
    能注意時，縱有結果發生，仍不得令負過失責任。行為人之
    行為是否評價為具有過失，檢視其要件：該行為應具備客觀
    注意違反性──其程度以一個具有良知與理智而小心謹慎之
    人，處在與行為人同一具體情狀下，所應保持之注意為一般
    標準（道路交通安全法規所課予駕駛人者，即此一程度之注
    意）。倘行為具備客觀注意違反性，原則上即得進而藉以表
    徵行為人主觀之注意違反性，並就行為之結果暨其間之因果
    歷程客觀上可預見加以調查確認，如此始可謂構成注意義務
    之違反而具有過失。易言之，如行為人已盡其注意義務或無
    從注意，而不免於發生法益受害情形，仍不應令負過失責任
    。又汽車駕駛人依規定遵守交通規則行車時，得信賴其他汽
    車駕駛人亦能遵守交通規則，故關於他人違規行為所導致之
    危險，僅就可預見，且有充足時間可採取適當之措施以避免
    結果之發生時，負其責任，對於他人突發不可知之違規行為
    並無防止之義務。
三、公訴人認被告涉有刑法第276條第1項之過失致人於死罪嫌，
    無非係以被告之供述、目擊證人乙○○、案發當時到場繪製
    現場圖之交通隊員警陳健正之證述、行政院國軍退除役官兵
    輔導委員會嘉義榮民醫院95年10月23日診斷證明書、道路交
    通事故調查報告表（一）、（二）、相驗屍體證明書、臺灣
    省嘉雲區車輛行車事故鑑定委員會96年2月1日嘉雲鑑950866
    字第0965800359號函各1份、道路交通事故現場圖3紙、照片
    53張等為其主要論據。訊據被告固坦承有於95年10月21日下
    午3時45分許，駕駛車牌號碼2868-LS號自用小客車，沿嘉義
    市○○路○段由東往西方向行駛，途經該路與新民路交岔路
    口時，與自其右前方世賢路4段之聯絡道（詳下述）逆向由
    西北往東南方向騎駛至該處之呂陳春梅所騎車牌號碼TLD-56
    1號輕型機車發生碰撞，呂陳春梅當場人車倒地，因而受有
    頭部外傷合併顱內出血之傷害，經送醫急救後，延至同年月
    23日因傷害不治而死亡等情，惟堅決否認有何過失致人於死
    犯行，辯稱：伊對於客觀事實不爭執，但伊當時有專心開車
    ，看到呂陳春梅就馬上煞車，並已停住，結果呂陳春梅還撞
    過來，伊覺得該做的都做了，並無過失等語。辯護人提出辯
    護意旨稱：本件呂陳春梅乃無照騎機車自世賢路4段慢車道
    逆向由西北方穿越世賢路4段外側快車道、中線快車道、行
    人穿越道後，方與被告發生碰撞，被告對於呂陳春梅死亡之
    結果並無違背義務之過失行為；被告縱有客觀注意義務，然
    呂陳春梅因逆向行駛，致擦撞被告所駕駛之自用小客車，顯
    係短距離突發事故，在如此猝不及防之緊急狀況下，尚難期
    待被告有充裕時間注意車前狀況而有過失，本件應屬無法防
    止之情況；被告當時係依交通法規行駛於應遵行車道上，當
    時車速亦合乎法規，則本諸合理信賴前方不會有如此違規之
    情事，其注意義務之程度應較為減低，故被告在其路權優先
    範圍內行駛，卻因閃避不及與呂陳春梅發生碰撞，誠非當時
    駕車行經該處之被告所得預見，並能採取必要之防免措施，
    至為灼然，而事發當時呂陳春梅係闖紅燈且未繫扣好安全帽
    ，致使撞擊時頭部著地，乃呂陳春梅致死之主要原因，自難
    認被告有過失等語。
四、經查：
甲、程序方面：
    本件卷附之供述及非供述證據，被告甲○○及其辯護人於本
    院準備程序中，均表示同意有證據能力（見本院卷28頁），
    且本院審酌各該證據作成之情況，並無程序違法或有何意思
    不自由情形，復經原審及本院於審判期日就上開證據依法進
    行提示、調查、辯論，故依刑事訴訟法第159條之5第1項規
    定，認有證據能力，合先敘明。
乙、實體方面：
  (甲)本案經本院送請「財團法人成大研究發展基金會」鑑定結果
    （有該基金會之鑑定意見書附卷可稽，詳本院卷第102頁至1
    24頁）認：
 A、肇事前後當事人、車、路、與環境狀況的分析：
  (一)根據警繪記錄、當事人之陳述、現場照片及現場勘察，事故
    位置在嘉義市○○路○段（東西向）與新民路（南北向）交
    岔路口處，此路段為市區道路，該交岔路口新民路北往南方
    向右側之世賢路上設有行人穿越道及南北2側快慢車道之分
    隔島，世賢路北側之快慢車道分隔島，較該行人穿越道往交
    岔路口延伸約3.7公尺，南側之快慢車道分隔島，較該行人
    穿越道往交岔路口延伸約4.2公尺，世賢路東往西方向之機
    車道過新民路，緊鄰並通過行人穿越道之後，在右前方設有
    1個東南往西北之慢車道（兩側種有植栽）；此外事故路口
    設有正常之行車管制號誌，現場限速50公里以下。
  (二)事故時間為95年10月23日(星期六)15時45分許，天候晴，日
    間自然光線。
  (三)根據事故現場草圖及現場照片，肇事後甲○○所駕駛之2868
    -LS號自小客車停置於由東往西之內側車道上（車頭朝西，
    車尾朝東），車頭前方處與世賢路行人專用道之距離不到3.
    7公尺。呂陳春梅所騎乘之TLD-561號輕型機車右倒於自小客
    車之車前2公尺處之車道上（車頭朝東，車尾朝西），後車
    輪底下留有銀色半罩式安全帽一只，機車車尾有一小攤油漬
    ，而機車倒地後方留有血漬些許散落地面，車上散落物均在
    機車倒地位置附近。
  (四)事故後車損情形
    (1)甲○○所駕駛之2868-LS號自小客車前車牌凹陷並留有刮
      痕數道，前保險桿中央位置凹陷。
    (2)呂陳春梅所騎乘之TLD-561號輕型機車前擋泥板破裂，上
      方塑膠外殼掀起，左側踏板、左前擋板與前置物籃左後方
      破損歪斜外凸。
 B、可以澄清疑點如下：
  (一)根據台灣嘉義地方法院檢察署偵查卷宗(97年度偵續字第17
    號)第20頁照片，可以很明確知道東往西過了新民路後的世
    賢路快車道是「禁行機車」的。而東往西的機車過了新民路
    後，必須利用上述第20頁右下角的的車道，即同卷19頁警繪
    現場圖左上角的慢車道，通往東往西快慢分隔島右側的慢車
    道，該車道的入口、連接車道以及出口的樣式，可以參考同
    卷28、29、30頁照片。同時可以根據29頁地面「機慢車專用
    」標字的樣式，及30頁慢車道東往西單行的樣式，可以確定
    該快車道銜接慢車道的車道，只是供東往西快車道上的機車
    在過了新民路後往西北方向單行至慢車道，【並不允許逆向
    行駛】。因此根據卷內所有資訊及現場勘查，本案事故發生
    時甲○○駕駛2868-LS號自小客車東往西行的正前方視線是
    良好的。而根據台灣嘉義地方法院檢察署偵查卷宗（97年度
    偵續字第17號）第21頁照片，東往西的駕駛人因為慢車道上
    喬木植栽所產生的陰影，會使得駕駛人【不易察覺快慢車道
    間銜接車道的機慢車動態】。
  (二)依照台灣嘉義地方法院檢察署相驗卷宗(95年度相字第677號
    ) 第13頁下幀照片，可以看到「事故地點」是在世賢路東往
    西的第二道行人穿越道前，亦即路口西側穿越世賢路的行人
    穿越道東側。此外根據警繪現場圖可以很清楚顯示甲○○駕
    駛2868-LS號自小客車東往西行駛在最內側的快車道上，其
    右側(外側)還有兩線快車道。另根據相驗卷13頁上幀照片，
    可以看到TLD-561號輕型機車右倒，車頭朝東朝向2868-LS號
    自小客車車頭，車尾朝西。安全帽在倒地的輕機車左後方，
    血跡在輕機車的左後方及正後方。因此可以確定【兩車發生
    撞擊的地點在世賢路東往西行的最內側快車道上】。
    有關撞擊的部位為何及屬於何種撞擊型態？檢視相驗卷41頁
    下幀照片及42頁上下兩幀照片，可以看到2868-LS號自小客
    車車頭保險桿及車牌附近有刮擦痕。另檢視現場輕機車車損
    照片，由相驗卷14頁下幀照片及15頁上下兩幀照片，可以看
    到輕機車左側擾流板與腳踏板呈現局部分離脫落之現象，而
    根據14頁下幀照片及15頁上幀照片，可以看到1.機車前輪上
    的護罩(檔泥板)有被往上、往後推擠的現象，2.機車前輪左
    側的剎車線有被往後帶的現象。此外相驗卷44頁上幀照片及
    45頁下幀照片顯示輕機車前輪罩有撞擊損壞現象。此等現象
    加上血跡在倒地的機車後方，【所有卷內跡證完全無法看到
    南北向的動量】，因此可以釐清兩車發生撞擊時，輕機車的
    車頭曾與自小客車的車頭發生接觸，之後輕機車騎士呂陳春
    梅受力跌落在輕機車後，頭、胸、下肢受傷。因此根據以上
    的撞擊跡證，可以釐清兩車發生撞擊時呈現「接近正面車頭
    對車頭地撞擊」。此外根據散落物並未大範圍分散的現象，
    可以釐清【撞擊地點大致就在兩車停置地點附近】。
  (三)根據相驗卷現場照片已經能夠釐清事故前2868-LS號自小客
    車是行駛在東往西的最內側快車道。而根據1.相驗卷61頁上
    下兩幀照片及相驗卷14頁上幀照片所顯示的兩車撞擊位置，
    及2.輕機車車頭前輪護罩損壞形式，可以釐清【TLD-561號
    輕機車不是由新民路北往南行駛】欲通過世賢路準備進行兩
    段式左轉時與左側(東往西)行駛而來的2868-LS號自小客車
    發生近乎90°的路口交岔撞。
  (四)根據相驗卷第13頁下幀照片與14頁上幀照片未能發現2868-L
    S號自小客車後有剎車痕，警繪現場圖亦未註記2868-LS號自
    小客車後有剎車痕。表示【2868-LS號自小客車的剎車是不
    明顯，沒有呈現高速下急促剎車的現象的】。
    以40公里的行車速度，地面摩擦係數0.75加以考量，緊急剎
    車時會有長達8.23公尺的剎車痕。因為未能發現2868-LS號
    自小客車後有剎車痕，因此本案2868-LS號自小客車不可能
    是以40公里以上的速度緊急剎車而與TLD-561號輕機車發生
    車禍。而且以40公里的速度撞擊輕機車，騎士呂陳春梅翻上
    2868-LS號自小客車引擎蓋並撞擊擋風玻璃的可能性非常之
    高，所以可以很明確的【從運動力學的角度釐清2868-LS號
    自小客車不可能以40公里的速度緊急剎車而與TLD-561號輕
    機車發生車禍】。
    然而如果不是緊急剎車，而是階段性減速，則不會留下明顯
    的剎車痕。本鑑定分析因此對可能的撞擊過程進行敏感度分
    析，並整理結果如表一，以詮釋比較可能的撞擊情形。
             表一、速度與剎車停止距離關係（公尺）
     ┌──────┬────┬────┬────┬───┐
     │速度（公里）│  20    │   30   │   40   │  50  │
     ├──────┼────┼────┼────┼───┤
     │緊急剎車距離│ 2.06   │  4.63  │  8.23  │ 12.86│
     ├──────┼────┼────┼────┼───┤
     │以0.4G減速  │ 3.86   │  8.68  │  15.43 │ 24.11│
     ├──────┼────┼────┼────┼───┤
     │以0.25G減速 │ 6.17   │ 13.89  │  24.69 │ 38.58│
     └──────┴────┴────┴────┴───┘
    由於根據台灣嘉義地方法院檢察署偵查卷宗（97年度偵續字
    第17號）第19頁顯示2868-LS號自小客車停止位置距離東往
    西進入路口的停止線30.7公尺，與40公里速度以0.25G減速
    所需剎車距離24.69公尺相差僅6.01公尺。而自小客車是不
    可能由起步速度為0公里於6.01公尺加速至40公里的(40公里
    緊急剎車也要8.23公尺)，所以可以進一步排除車速達40公
    里的可能。
    因此大概只能說【2868-LS號自小客車綠燈起步到達事故地
    點前速度約在30公里左右】，之後臨到呂陳春梅騎乘TLD-56
    1號輕型機車突然出現的狀況後，【急減速將車輛停止】。
  (五)至於兩車撞擊時，2868-LS號自小客車是否已經停止的疑問
    ，根據血跡分佈在輕機車後的現象，表示撞擊時自小客車仍
    有東向西的速度，才會產生東向西的動量，否則若是撞擊時
    自小客車已經停止，則輕機車西向東的動量便無法被抵消，
    撞擊後騎士以倒在輕機車與自小客車間為可能。因此以事故
    現場撞擊跡證而言，【兩車撞擊時自小客車雖然經過剎車後
    速度不高，但是仍未達靜止的狀況】。
    本車禍案件，呂陳春梅騎乘TLD-561號輕型機車由2868-LS號
    自小客車右前側，上面種植有喬木的快慢車分隔島間車道逆
    向進入2868-LS號自小客車前方的視線範圍時，行駛距離離
    最內側快車道僅約有東往西外側兩線快車道共寬8公尺的距
    離，表二以不同車速估算輕型機車行駛8公尺距離的時間。
          表二、輕機車行駛速度影響行駛時間關係
     ┌───────────┬───────────┐
     │   車速（公里/小時）  │   行駛8公尺所需時間  │
     ├───────────┼───────────┤
     │         15           │        1.92          │
     ├───────────┼───────────┤
     │         20           │        1.44          │
     ├───────────┼───────────┤
     │         25           │        1.15          │
     └───────────┴───────────┘
    根據表二的演算，得到即使輕機車以15公里的速度由快慢分
    隔島的喬木樹蔭中進入路口，至到達事故地點時也約僅1.92
    秒，此一時間足夠駕駛人反應，卻難以讓駕駛人完全將車輛
    剎車停止；而以30公里東往西的行駛速度而言，藉助摩擦係
    數0.75的剎車力，緊急將車輛剎車至停止就需要1.11秒的時
    間。若是車速高於30公里，所需時間將更高。因此由表二的
    演算，可以釐清1. 2868-LS號自小客車很難避免不撞擊由右
    側快慢分隔島逆向行駛進入路口的TLD-561號輕型機車，2.2
    868-LS號自小客車在警覺由右側快慢分隔島逆向行駛進入路
    口的TLD-561號輕型機車時，其車輛不是高速行駛在寬敞的
    世賢路上，因此目擊證人乙○○言：「（他行進中，是剛起
    步嗎？）是。（他是第一台車子嗎？）是」，是可以相當程
    度相信的陳述。
  (六)其他
    有關甲○○自陳車速：「我當時行車速度約50公里」、「（
    當時車速？）50公里」、「（對你自己於警訊時所言妳的行
    車速度大約五十公里等語有何意見？）警察問我那時候的行
    車速度大約多少，他並不是問我們發生碰撞時的車速」，本
    鑑定分析根據1.撞擊後呂陳春梅並未彈上2868-LS號自小客
    車引擎蓋，2.撞擊後輕機車相當鄰近2868-LS號自小客車，3
    .地面並未留有輕機車刮地痕，4.輕機車撞擊後呂陳春梅倒
    地位置就在輕機車後，人車並未明顯分離，5.2868-LS號自
    小客車後並未有明顯剎車痕，加上前述演算與釐清，本鑑定
    分析不認為2868-LS號自小客車是在車速50公里情況下剎車
    與輕機車發生撞擊；此外上述撞擊跡證亦與2868-LS號自小
    客車闖紅燈剎車撞擊輕機車的形式不同。
 C、肇事過程重建：
    本車禍發生前，甲○○駕駛2868-LS號自小客車於嘉義市○
    ○路東往西行駛，同時呂陳春梅騎乘TLD-561號輕型機車於
    世賢路北側西往東而來，2868-LS號自小客車於新民路口停
    等紅燈後起步往西時，TLD-561號輕型機車從世賢路北側快
    慢分隔島間之機車專用車道逆向行駛進入路口，兩車因而發
    生車禍。
  (乙)本院認：依警繪道路交通事故現場圖及現場照片可知（見
    相卷第72頁、第13頁、第14頁、第60頁、第61頁），世賢路
    東往西方向之快車道過新民路，緊鄰上開行人穿越道之後，
    在右前方設有1東南往西北之慢車道（下稱聯絡道）供世賢
    路東往西之快車道車輛轉入慢車道使用，呂陳春梅當日之行
    車動向應係自該世賢路聯絡道逆向由西北往東南方向進入快
    車道欲穿越世賢路，堪以認定。上開鑑定被告所駕駛之自
    小客車綠燈起步到達事故地點前速度約在30公里左右一節，
    尚堪採認。被告急減速將車輛停止於幾近停住時，始與呂
    陳春梅之機車相擦撞（案發後呂陳春梅所騎機車與被告所駕
    車輛前方車牌擦撞處，留下明顯、較長之【橫向擦刮痕】，
    有車損照片4張可考，見相驗卷第41頁至第42頁）。而本
    案之關鍵厥為：被害人呂陳春梅騎機車逆向闖入世賢路時之
    車速為何？被告駕車於綠燈起步後，究於行駛幾公尺後，始
    發現被害人騎機車逆向闖入其車道而急減速將車停住？其能
    否避免發生本件車禍？經查：
  (1)按自駕駛人發現危險狀況開始，經判斷為避免危險而必須採
    取煞車措施，因而踩下煞車制動器，至煞車生效前之時間，
    稱為反應時間。以一般人平均反應能力而言，約為4分之3秒
    ，在此段時間內，車輛仍會繼續前行，其前行路程即速度與
    反應時間之積，稱之為反應距離。而駕駛人踩下煞車制動器
    使煞車生效之時，車輛因慣性作用仍往原方向運動，並非戛
    然立即停止，其急遽減速以至車輛完全靜止之距離，則稱為
    煞車距離。【上開反應距離與煞車距離之和，即為行車之安
    全距離】，在此距離內倘有緊急狀況出現，則駕駛人根本不
    及反應，亦即無能採取必要之安全措施以避免事故之發生，
    若因而發生事故，則難苛求駕駛人應負過失之責。查本件被
    告當時駕車合於速限規定之時速30公里之速度在遵行之車道
    內行進，無證據顯示有其他違反道路交通安全法規之情事，
    其突見車前危險狀況發生，因而採取煞車此一必要安全措施
    之反應距離略為6.24公尺（參見交通部66年交路﹙66﹚字第
    10275號函附之「汽車行駛距離及反應距離一覽表」）。亦
    即一般駕駛人驚見突發狀況，於時速30公里之速度，未有任
    何遲疑之情況下，即刻急踩煞車制動，致使車輛開始減速之
    瞬間，該車輛業已前行達約6.24公尺。又對照「一般公路汽
    車煞車距離、行車速度對照表」，行車時速30公里時，在3
    年以上乾燥瀝青路面，所需之煞車距離約為5公尺。從而，
    一般未有任何違反道路交通安全法規之駕駛人，於上開行車
    環境下，從即踩煞車時起，至車輛完全靜止止，計需約11.2
    4公尺之安全距離。
  (2)道路交通安全法規關於汽車行駛至交岔路口處時行進、轉彎
    等種種相關誡命或禁止規範，就其立法目的作體系性之闡釋
    與理解，主要係防免橫向來車相交之動態所產生之危險，俾
    維護各該交岔道路車輛往來通行之順暢與安全，實定法規未
    有針對駕駛行為人應就其他人車逆向侵入車道之情況，作具
    體之要求規範者，充其量僅「汽車行駛時，駕駛人應注意車
    前狀況，並隨時採取必要之安全措施」（道路交通安全規則
    第94條第3項）此一概括規定而已。被告駕車途經案發交岔
    路口，依社會通念認可之期待，要求被告應隨時注意車前即
    該交岔路口範圍內之狀況之時點，【應自其進入該交岔路口
    時起】，始稱合理。茲從呂陳春梅於案發當時，未能及時煞
    停所騎機車，而猶擦撞業已停止之被告所駕車輛以觀，殆可
    排除呂陳春梅騎駛機車時速甚低之可能性。而訊據證人陳健
    正證供：97年4月11日繪製現場圖內，被告所駕車輛右前車
    角到世賢路4段（東方）行人穿越道右側汽車停止線之距離
    為30.7公尺等語，可知被告駕車通過世賢路4段西向車道停
    止線進入該案發交岔路口而應開始注意該交岔路口範圍內之
    人車狀況時，距與呂陳春梅發生碰撞之地點僅30.7公尺。以
    被告車行速度約為時速30公里計算，核其秒速為8.33公尺，
    則30.7公尺之距離，僅需時約3.68秒便至（核與證人乙○○
    於本院審理中結證稱「變綠燈我要前行時，就看到有機車從
    左邊逆向出來，約經過三、四秒就發生碰撞」、「綠燈後，
    甲○○往前行駛」等情相符），但依常理被告應非綠燈剛起
    步即發現前方呂陳春梅闖入車道之突發狀況而即踩煞車急減
    速（因若尚未啟動焉有何踩煞車可言？），應係起步一段距
    離後才踩煞車較合理，依被告於本院審理中所供「我大約過
    了交岔路口的中央，才看到被害人騎機車闖進來，我就煞車
    。」等語，核與證人乙○○於本院審理中結證所稱「綠燈後
    ，甲○○往前行駛，約行駛二個半車身的距離就煞車，後就
    發生碰撞」等情相符，則被告僅行駛約15.35公尺之距離即
    踩煞車，所剩約15.35公尺距離（需時僅1.84秒）雖大於前
    開所述11.24公尺之安全距離，但加計呂陳春梅所騎機車驚
    見狀況未能及時煞停之相對速度，則被告能夠因應之時間益
    形窘迫，自不待言。
  (3)公訴意旨固以被告於偵查中供陳：伊看到呂陳春梅就馬上踩
    煞車，在踩煞車之前，伊並沒有看見呂陳春梅逆向行駛，因
    認被告於發生碰撞前，對於呂陳春梅之行車動向毫無所悉之
    情，其未注意車前狀況之情，甚為明顯云云。然若被告確於
    發生擦撞前完全未發現呂陳春梅，則被告理應未經煞車直接
    撞擊呂陳春梅所騎機車，惟本件據被告供述：伊駕車進入該
    交岔路口後，一發現呂陳春梅騎機車闖入該交岔路口即踩煞
    車，已如上述，且被告確於發生擦撞前已幾近停車，顯係於
    行車中已發現呂陳春梅後即刻急減速，並於與呂陳春梅所騎
    機車發生擦撞前已將車幾近停住，亦即被告並無於發生碰撞
    前對於呂陳春梅之行車動向毫無所悉之情形，被告上開偵查
    中之供述，綜其否認過失之抗辯要旨，應乃強調猝不及防之
    意，自不得逕採為不利被告之證據，公訴意旨以此推認被告
    未注意車前狀況，亦失其所據。
  (4)公訴意旨復以呂陳春梅逆向行駛之聯絡道兩側雖植有樹木致
    光線不足，惟仍可辨識有物體活動於該聯絡道上，是被告於
    呂陳春梅逆向駛入聯絡道時，若有注意右前方之狀況，應可
    清楚發現呂陳春梅騎機車自右前方聯絡道逆向行駛而來，且
    呂陳春梅自出聯絡道逆向行駛至發生車禍之距離約14公尺餘
    ，被告自有充裕時間反應車前狀況，而避免本件車禍之發生
    云云。然該世賢路路段東往西方向之快車道共有3道，被告
    當時係行駛在最內側快車道，距聯絡道與最內側快車道之路
    口約有14公尺遠，而本件被告當時既係遵行交通規則在快車
    道內行駛，自得信賴其他車輛駕駛人亦能遵守交通規則，倘
    謂被告就在車道以外，距其車道遠達10幾公尺處之人、車，
    究係順向抑或逆向行走、行駛，甚或停止等一切情況均須注
    意，實屬苛責，難認被告就呂陳春梅遠在10幾公尺外之聯絡
    道內騎機車時即有注意之義務甚明。復次，則被告能夠因應
    之時間相當窘迫，有如上述。公訴意旨以「呂陳春梅自慢車
    道逆向（斜線穿越）行駛至發生車禍（地點）之距離應長於
    14.2公尺」，推認被告「若有注意右前方之狀況，應可清楚
    發現呂陳春梅騎乘機車自前方慢車道逆向行駛而來，自有『
    充裕時間』反應車前狀況，而避免本件車禍之發生」云云，
    容無稽據，難遽為不利被告之認定。
  (5)退而言之，被告當時係遵行交通規則行駛於快車道內，並無
    違規駕駛之情事，自得信賴其他車輛駕駛人亦能遵守交通規
    則，如有發現其他人車違規侵入所行車道，其所應為者，即
    係將所駕車輛及時停住，儘量避免主動撞擊侵入之人車耳，
    倘已將所駕車輛幾近停住，殆無再苛求因侵入之人車繼續逼
    近之情形下，猶須在甚為急迫、短促之時間內，不顧一切後
    果、不顧自身及其他行駛車輛之安危，迅速在快車道上任意
    違規右轉變換車道，或左轉侵入對向車道，甚或快速倒車退
    離現場，令自身及其他行駛車輛陷入更大危險之中，祇為閃
    避違規者持續追撞之理。是被告於發現呂陳春梅後隨即煞車
    ，並已幾近停住，此時應認被告已盡其注意、防免事故發生
    之義務；豈料，被告幾近停車後，已甚為靠近之呂陳春梅竟
    再往被告所駕車頭處騎來，惟此時，被告亦已不及再為倒車
    或其他閃避之動作，而不免於發生遭呂陳春梅所騎機車擦撞
    ，呂陳春梅並因此車禍死亡之情形，自不應令被告就遭呂陳
    春梅所騎機車擦撞，呂陳春梅並因此車禍死亡之事負過失責
    任甚明。
  (丙)此外，本件經於偵查中送鑑定過失責任結果，臺灣省嘉雲區
    車輛行車事故鑑定委員會亦研判：呂陳春梅無照違規駕駛輕
    型機車，未依標線指示行駛，由西北往東南方向，自劃設有
    禁行機車之內側車道逆向斜穿道路不當，致機車在車身呈有
    角度之狀態下，車頭左前方與由東往西駛至，猝不及防範之
    被告車輛車頭前方碰撞肇事之可能性較大之情，有該委員會
    96年2月1日嘉雲鑑950866字第0965800359號函存卷可證（見
    相卷第85頁至第86頁）。另「財團法人成大研究發展基金會
    」鑑定結果認：因果關係以及是否能注意，應注意，未注
    意之疑問分析：在道路環境愈趨複雜的今日，駕駛人的注意
    力必須因應道路上的許多管制與變化，然而駕駛人因應變化
    的生理能力卻無法隨著道路變化趨於複雜而相對成長，視覺
    上一般駕駛人只能同時因應2-3bits的資訊，因此在這種限
    制下，用路人最好依循道路交通管制的方式使用道路、駕駛
    車輛以減少資訊負荷。本車禍案件，很顯然呂陳春梅騎乘TL
    D-561號輕型機車未依道路管制方式使用道路，而且其未意
    識從喬木樹蔭中進入道路，很難讓其他用路人注意且及時反
    應，加以其接近路口前新民路可能還是綠燈，而在新民路綠
    燈時，其逆向行駛與新民路車流的衝突較少，但是等到其進
    入路口時，新民路號誌已經轉變為紅燈，此時便會產生與世
    賢路東往西來車的嚴重衝突；因此呂陳春梅騎乘TLD-561號
    輕型機車在號誌變化間勉強欲逆向進入路口並通過路口，其
    行為是應該注意，能注意，也可以注意的。因此其違規行為
    與本車禍間明顯存在相當因果關係。肇事責任認定：本鑑
    定分析根據上述釐清與相關可能性的演算，認為本件車禍「
    呂陳春梅騎乘TLD-561號輕型機車逆向於新民路紅燈開始後
    進入事故路口為肇事原因，甲○○駕駛2868-LS號自小客車
    綠燈起步，【無法迴避】右側由喬木樹蔭下逆向進入路口的
    TLD-561號輕型機車，無肇事原因。」等情，有該基金會之
    鑑定意見書附卷可稽。足證被告就本件車禍之發生應無過失
    。
五、綜上所述，檢察官所提證據尚難認被告就本件車禍之發生有
    何過失，是本件尚未達到通常一般之人均不致有所懷疑，而
    得確信其為真實之程度，而有合理之懷疑存在，致無從為被
    告涉有上開犯行之確信，自不得令其就呂陳春梅之死亡負過
    失之責。是被告上開所辯，尚非不可採。此外，復查無其他
    相關證據足資證明被告有何其他過失致死之犯行，基於無罪
    推定原則，應認不能證明被告犯罪，依法即應為被告無罪判
    決之諭知。從而，原審以不能證明被告犯罪，而諭知被告無
    罪，並無違誤，公訴人上訴指摘原判決不當，為無理由，應
    予駁回。
據上論斷，應依刑事訴訟法第368條，判決如主文。
本案經檢察官范文豪到庭執行職務。
中    華    民    國    98    年    12    月    17    日
                  刑事第一庭    審判長法  官  黃崑宗
                                      法  官  蔡長林
                                      法  官  陳顯榮
以上正本證明與原本無異。
不得上訴。
                                      書記官  劉岳文
中    華    民    國    98    年    12    月    17    日

司法院資訊處製作；財團法人民間司法改革基金會備份。
